【裁判字號】    91,重訴,266
【裁判日期】    920107
【裁判案由】    清償借款
【裁判全文】
臺灣彰化地方法院民事判決  九十一年度重訴字第二六六號
    原      告  台灣土地銀行
    法定代理人  丙○○
    訴訟代理人  癸○○
                乙○○
    被      告  丁○
                甲○○○
                辛○○
                壬○○
                己○○
                庚○○
                戊○○
右當事人間請求清償借款事件，本院判決如左：
    主      文
被告應連帶給付原告新臺幣壹仟壹佰貳拾萬元，及自民國八十九年十二月十一日起至
清償日止，按年息百分之八．二計算之利息，並自九十年一月十二日起至九十年七月
十一日止按上開利率百分之十，自九十年七月十二日起至清償日止，按上開利率百分
之二十計算之違約金。
訴訟費用由被告連帶負擔。
本判決於原告以新台幣參佰捌拾萬元供擔保後得假執行。
    事      實
甲、原告方面：
  一、聲明：除擔保金額外，如主文所示。
  二、陳述：被告等之被繼承人梁春家於民國八十五年十二月六日向原告借貸新台幣
      （下同）一千一百四十萬元，約定至八十七年十二月六日清償，利息按年息百
      分之九．四計算，並同意於放款利率調整時隨同調整，如逾期清償或未按期繳
      息時，除仍按前開利率計算利息外，其逾期六個月以內者，按上開利率百分之
      十，超過六個月以上者，按上開利率百分之二十計付違約金。詎上開借款除僅
      清償部分本金二十萬元及繳息至八十九年十二月十日外，尚積欠如聲明所示之
      借款本金、利息及違約金未清償，梁春家已於八十八年三月三十一日死亡，被
      告等為其繼承人，依民法第一千一百五十三條規定被告等應就被繼承人之債務
      負連帶清償之責任。又系爭借款梁春家係自七十九年三月間開始借貸，於清償
      期屆至時有申請展期，本件八十五年十二月六日之借據係原借款展期時所簽立
      ，並非新借貸。
  三、證據：授信約定書四份、借據一紙（以上為影本）及戶籍謄本十份為證，並請
      求傳訊證人梁文仕、林麗卿。
乙、被告方面：
  一、聲明：判決駁回原告之訴及假執行之聲請。
  二、陳述：
    (一)被告辛○○部分：系爭授信約定書及借據上之印章雖為梁春家之印鑑無訛，惟
      簽名非其所自為，八十五年間梁春家已中風住院，不可能親自於借據上蓋章，
      梁春家素無財產，皆以勞力謀生，無向金融機構借貸之需要，亦鮮與原告有金
      錢往來，本件借款自八十五年十二月六日起至八十九年十二月十日止，於梁春
      家死亡後，尚有人繳納利息，並還款本金二十萬元，原告對於真正借款人應自
      始明知冒貸，其內部上下相關職員皆有勾結姑從之嫌；又系爭借據上梁春家之
      印章於向原告借款後均交由梁文仕保管，印章恐係遭梁文仕或其妻黃細珠所盜
      蓋。
    (二)被告甲○○○部分：為曾看過系爭借據上其父親梁春家之印章。
    (三)被告壬○○部分：以前有看過類似系爭借據上其父親梁春家之印章，但與借據
      上梁春家之印章不太一樣；系爭借據上梁春家之印章於向原告借款後均交由梁
      文仕保管，印章恐係遭梁文仕或其妻黃細珠所盜蓋。
    (四)被告梁文勇部分：其不知道系爭借據上借款人之印章是否為其父親所有，但其
      父親不會簽名；又系爭借據上梁春家之印章於向原告借款後均交由梁文仕保管
      ，印章恐係遭梁文仕或其妻黃細珠所盜蓋。
    (五)被告庚○○部分：系爭授信約定書及借據上之印章為父親梁春家所有無訛；系
      爭借據上梁春家之印章於向原告借款後均交由梁文仕保管，印章恐係遭梁文仕
      或其妻黃細珠所盜蓋。
    (六)被告戊○○部分：其不知道父親有無借據上借款人欄所蓋之該枚印章；系爭借
      據上梁春家之印章於向原告借款後均交由梁文仕保管，印章恐係遭梁文仕或其
      妻黃細珠所盜蓋。
    (七)被告丁○未於言詞辯論期日到場，亦未提出書狀作何聲明或陳述。
    理    由
一、本件被告丁○、甲○○○未於最後言詞辯論期日到場，核無民事訴訟法第三百八
    十六條各款所列情形，應依原告之聲請，由其一造辯論而為判決。
二、本件原告起訴主張：被告等之被繼承人梁春家於八十五年十二月六日向原告借貸
    一千一百四十萬元，約定至八十七年十二月六日清償，利息按年息百分之九．四
    計算，並同意於放款利率調整時隨同調整，如逾期清償或未按期繳息時，除仍按
    前開利率計算利息外，其逾期六個月以內者，按上開利率百分之十，超過六個月
    以上者，按上開利率百分之二十計付違約金。詎上開借款除僅清償部分本金二十
    萬元及繳息至八十九年十二月十日外，尚積欠如聲明所示之借款本金、利息及違
    約金，梁春家已於八十八年三月三十一日死亡，被告等為其繼承人，渠等對於被
    繼承人之債務負連帶清償之責任。又系爭借款梁春家係自七十九年三月間開始借
    貸，於清償期屆至時有申請展期，本件八十五年十二月六日之借據係原借款展期
    時所簽立，並非新借貸等情。被告則以：借據上之印章是否為父親梁春家所有不
    清楚（被告庚○○、庚○○則稱該印章為梁家春所有無訛），惟簽名非其所自為
    ，八十五年間梁春家已中風住院，不可能親自於借據上蓋章，亦無向金融機構借
    貸之需要，本件借款自八十五年十二月六日起至八十九年十二月十日止，於梁春
    家死亡後，尚有人繳納利息，並還款本金二十萬元，原告自始明知係遭人冒貸，
    又系爭借據上梁春家之印章於向原告借款後均交由梁文仕保管，印章恐係遭梁文
    仕或其妻黃細珠所盜蓋等語置辯。
三、查原告主張被告等之被繼承人梁春家於八十五年十二月六日向原告借貸一千一百
    四十萬元，約定至八十七年十二月六日清償，利息按年息百分之九．四計算，並
    同意於放款利率調整時隨同調整，如逾期清償或未按期繳息時，除仍按前開利率
    計算利息外，其逾期六個月以內者，按上開利率百分之十，超過六個月以上者，
    按上開利率百分之二十計付違約金。詎上開借款除僅清償部分本金二十萬元及繳
    息至八十九年十二月十日外，尚積欠如聲明所示之借款本金、利息及違約金，梁
    春家已於八十八年三月三十一日死亡，被告等為其繼承人等情，業據其提出授信
    約定書、借據、印鑑證明及戶籍謄本為證，被告則對於渠等為梁春家之繼承人不
    予爭執，惟被告甲○○○、壬○○、己○○、戊○○表示系爭借據及授信約定書
    上借款人欄之印章是否為其父梁春家所有不清楚，被告庚○○、辛○○則自承借
    據及授信約定書上之印章為梁家春所有無訛，然辯稱梁春家於八十五年間已中風
    ，不可能親自於借據上蓋章，該印章恐係梁文仕所盜蓋云云。經查，將原告所提
    出被繼承人梁春家之印鑑證明上之印鑑，與系爭借據及授信約定書上借款人欄梁
    春家之印章相比對，係屬同一，且被告辛○○、庚○○亦自承該印章為其父所有
    無訛，因此系爭借據及授信約定書上梁春家之印章應為真正，洵堪認定。又查，
    證人梁文仕（即梁春家之子、被告等之兄弟）到庭證稱：本件借款是由其直接向
    農會所借，因需為農會之會員始可借款，所以借款人用其父梁春家之名，其為連
    帶保證人，其有向父親告知要以父親之名義向農會借款，他有同意，借據有無拿
    回去其不清楚，都是其妻黃細珠在處理，借據上借款人及連帶保證人之簽名可能
    都是其妻所簽，印章是否他們所有其不清楚，其妻已過世等語在卷，證人林麗卿
    （即原告之離職人員）亦到庭證述：本件借據係由其承辦，是申請展期時所簽立
    ，本件借款展期是由當時農會總幹事梁文仕所申請，是先由梁文仕向農會拿取空
    白借據，回去後將借據上借款人、連帶保證人、金額等填載完整並蓋章後，再送
    回農會申請展期，借款期間及利率係經農會核定再填載於借據上，借據上之印章
    及簽名均由梁文仕所處理等語屬實，核以被告壬○○復自承：當初係黃細珠向伊
    提及擔任連帶保證人之事，伊當時有表示要幫助她，並在授信約定書上簽名，其
    上伊之印章有可能係黃細珠代伊所刻的等語，且被告等均自承借據上梁春家之印
    章於借款後一直由梁文仕保管等情為斷，本件應係梁春家同意梁文仕以其名義向
    農會貸款，並交付印鑑予其使用保管，梁文仕則委由其妻黃細珠辦理一切借款之
    相關事宜，黃細珠並替被告壬○○代刻如授信約定書上所示之印章一枚，且由梁
    春家及梁文仕簽訂之授信約定書時間來看，系爭借款之最早借貸時間應為七十九
    年三月二十六日，而本件借據係原借款到期時，於八十五年十二月六日申請展期
    再簽立，展期事宜亦係梁文仕委由黃細珠所辦理，黃細珠則於借據中代簽借款人
    梁春家、連帶保證人梁文仕、壬○○等人之姓名及自己之姓名後，持所保管之梁
    春家、梁文仕、壬○○之印章蓋於其上，再向原告申請展期獲准，因此梁春家於
    七十九年三月間既同意梁文仕以其名義向原告借款，並交付印章予之使用保管，
    顯已授權梁文仕代理其與原告訂立借貸契約，而嗣後於借款期限屆至時所為之展
    期，應僅屬清償期限之延長，並非另一個新的借貸關係，顯未逾越原借貸契約之
    範圍，是本件八十五年十二月六日因展期所簽立之借據，縱非梁春家所親自蓋印
    簽名，仍有效成立，且不影響原借款債務之存在，是被告辯稱該借據上梁春家之
    印章係由梁文仕或黃細珠所盜蓋，洵屬無據。綜上，借款人梁春家應負授權人之
    責任，而與原告成立有效之借貸契約無訛，因此原告主張被繼承人梁春家應負借
    款人之清償責任，要屬可採。
四、按繼承人對於被繼承人之債務，負連帶責任，民法第一千一百五十三條第一項定
    有明文。查梁春家於八十八年三月三十一日死亡，被告等為其繼承人，渠等對於
    梁春家之系爭借款債務即應負連帶清償之責任。從而，原告本於借貸及繼承關係
    ，訴請被告連帶給付一千一百二十萬元及自八十九年十二月十一日起至清償日止
    ，按年息百分之八．二計算之利息，並自九十年一月十二日起至九十年七月十一
    日止按上開利率百分之十，自九十年七月十二日起至清償日止，按上開利率百分
    之二十計算之違約金，為有理由，自應准許。
五、原告陳明願供擔保，請求宣告假執行，核無不合，茲酌定相當之擔保金額，予以
    准許。
六、結論：本件原告之訴為有理由，並依民事訴訟法第三百八十五條第一項前段、第
    八十五條第二項、第三百九十條第二項，判決如主文。
中      華      民      國    九十二    年      一      月      七      日
                                        民事第二庭
~B法      官  黃倩玲
右為正本係照原本作成。
如對本判決上訴，應於判決送達後二十日內向本院提出上訴狀（應附繕本）。
中      華      民      國    九十二    年      一      月      八      日
~B法院書記官  林憲男


司法院資訊處製作；財團法人民間司法改革基金會備份。
